臺灣板橋地方法院民事判決　　　　　　　 94年度訴字第392號
原　　　告　甲○○即丁○○之.
　　　　　　丙○○即丁○○之.
　　　　　　戊○○即丁○○之.
訴訟代理人　詹德柱律師
被　　　告　己○○
訴訟代理人　張致祥律師
上列當事人間請求給清償債務事件，經本院於民國94年9 月26日
言詞辯論終結，判決如下：
    主  文
被告應給付原告新台幣壹佰萬元，及自民國九十二年九月一日止
，按年息百分之五計算之利息。
原告其餘之訴駁回 。
訴訟費用由被告負擔三分之二，餘由原告連帶負擔。
    事實及理由
壹、程序方面：
一、本件訴訟進行中，原告丁○○於民國94年5 月6 日死亡，其
    全體繼承人計有甲○○（妻）、戊○○（長男）、丙○○（
    次男）3 人，有丁○○死亡證明書及全戶戶籍謄本附卷可稽
    。上開全體繼承人聲明共同承受本件訴訟，於法相符，應予
    准許。
二、被告未於最後言詞辯論期日到場，核無民事訴訟法第3886條
    所列各款情形，爰依原告之聲請，由其一造辯論而為判決。
貳、實體方面：
一、原告起訴主張：
　(一)被告因資金週轉轉所需，於91年12月5 日向原告借款新台幣
  　（下同）150 萬元，並約定於92年8 月31日前清償，此有被
　  告出具之借據1 紙可證。原告即分別於91年12月5 日、91年
    12 月24 日以轉帳100 萬元及現金50萬元方式交付予被告。
    詎系爭借款清償日屆至後，被告迄今仍未清償，履經催討，
    被告均置之不理。查：本件借貨既已約定被告應於92年8 月
    31日前清償，原告自得依據前開借據及消費借貸之法律關係
    請求被告返還，及自還款期限屆滿翌日即92年9 月1 日起至
    清償日止之法定遲延利息。
　(二)對被告抗辯之陳述：
　按當事人主張有利於己之事實，就其事實有舉證之責任；私
  　人之印章，由自己使用為常態，被人盜用為變態，主張變態
    之事實之當事人，自應就上印章被盜用之事實負舉證責任，
    分別有最高法院74年台上字第2143號、82年台上字第1505號
    、86年台上字第711 號、90年台上字第2308號等判決意旨可
    按。查，系爭借據上所蓋被告印文為其本人印鑑之事實，已
    為被告所不爭執，並經本院當庭勘驗屬實，依舉證責任分配
    之原則，被告自應就其所主張印鑑遭原告盜蓋一事，負舉證
    之責。
  系爭借據上已明載：「於民國91年12月5 日借款人李己○○
    茲向丁○○調借新台幣壹佰伍拾萬元正。雙方明定于民國92
    年8 月31日還清前借款項，恐言無據，特立此據為憑」，顯
    見被告確曾向原告借款150萬元。
  被告向原告借款後，曾交付其女婿即訴外人乙○○之支票用
    以支付利息，有乙○○簽發之付款行為合作金庫銀行海山分
    行票號BS0000000 、BS0000000 BS0000000 號支票3 紙為證
    。證人乙○○雖於本院到庭證述：伊與原告丁○○有金錢借
    貸，簽發之票據係為還款云云，惟乙○○所言絕非真實。蓋
    就借貸關係存否一事，證人並未提出任何事證，且乙○○與
    被告為岳母、女婿關係，其證言顯有設辭迴護被告之嫌，其
    言不足為採。
  被告雖於93年12月6 日與其夫李義隆辦理離婚，但於匯款借
    貸當時兩造各自均分別另有姻婚關係存在，衡諸常情判斷，
    原告焉有可能給付100 萬元或150 萬元予被告做為同居之生
    活費用。況若為給付生活費之贈與，被告為何交付利息票據
    ，並於借據上蓋用印鑑章？再就贈與之意思表示合致，被告
    迄今尚未舉證其實。
    其聲明為：被告應給付原告150 萬元，及自92年9 月1 日起
    至清償日止，按年息5%計算之利息。
二、被告未於最後言詞辯論期日到場，據其之前到庭辯稱：
  (一)系爭借據並非被告所書立，其上印文固為被告印鑑章，但可
    能是原告在兩造同居期間所盜蓋，被告既未在其上簽名或以
    指印相代，且其上被告之身分證字號及地址均有誤，是系爭
    借據實不能證明雙方有借貸關係。況被告於91年12月5 日縱
    有向被告借款，亦僅100 萬元，系爭借據載明調借150 萬，
    顯與事實不符，足證系爭借據上被告印文係由原告所盜蓋。
  (二)原告於91年12月5 日交付被告100 萬元，是其提供予被告作
    為生活費、房租、化妝品等支用，乃被告與其同居之代價。
    如本院仍認系爭100 萬元為借款，則被告與原告同居四年之
    生活費用均由被告支出，故同居期間原告生活費用應由原告
    攤還才是，依台北縣政府公布最低生活費用補助每月8,770
    元，自91年12月至94年5 月止，共計30個月，應扣除263,10
    0元。
  (三)原告固提出其銀行存摺，欲證明其於91年12月24日另有交付
    被告借款50萬元情事，但該日之50萬元原告係以現金提領，
    是上開存摺尚難作為被告確曾給付被告50萬元之證明。又原
    告提出訴外人乙○○簽發之支票3 紙，以為被告曾支付150
    萬元借款利息之證據，惟被告否認乙○○上開支票係由被告
    所交付，是原告持有乙○○上開支票乃原告與乙○○間之事
    ，與被告無關。
    其聲明為：原告之訴駁回。
三、兩造不爭執之事項：
  (一)原告曾於91年12月5日匯款100萬元至被告所有帳戶內。
  (二)原告曾於91年12月24日自其所有帳戶提領現金50萬元。
  (三)原告提出之系爭借據上被告印文為其印鑑。
    本件爭點為：
  (一)被告抗辯系爭借據上被告印文係原告盜蓋乙節，應由何人負
    舉證責任？負舉證責任之一造是否已為舉證？
  (二)兩造是否有借貸關係存在？借貸之金額為100 萬元或150 萬
    元？
四、茲就上開爭點析如下：
（一）被告抗辯系爭借據上被告印文係原告盜蓋乙節，應由何人
      負舉證責任？負舉證責任的一造是否已為舉證？
　  (一)按「當事人主張有利於己之事實，就其事實有舉證之責任
    　，又私人之印章，由自己使用為常態，被人盜用為變態，
      主張變態事實之當事人，自應就此印章被盜用之事實負舉
      證之責任」、「印章由本人或有權使用之人蓋用為常態，
      由無權使用之人蓋用為變態，主張該變態事實之當事人，
      應負舉證責任」，有最高法院86年度台上字第717 號、90
      年度台上字第2308號判決意旨可參。查：被告既已自承系
   　 爭借據所蓋用之印文為其印鑑，係屬真正，則被告自應就
      其抗辯係遭原告盜蓋乙節，負舉證責任。
    (二)被告就上開抗辯，固陳稱：當時兩造有同居關係，系爭借
      據非被告所寫，被告亦未於系爭借據上簽名或按指印，且
      其上被告之身分證字號及地址均有誤云云，然按依法律之
      規定，有使用文字必要之文件，得不由本人自寫，但必須
      親自簽名。如有用印章代簽名者，其蓋章與簽名生同等效
      力，民法第3 條第1 、2 項定有明文，是系爭借據是否被
      告自書或系爭借據之非關要證事實部分書寫是否有誤，均
      與系爭借據上被告印文是否遭原告盜蓋無關，尚難認被告
      就其抗辯已盡舉證之責。
（二）兩造是否有借貸關係存在？借貸之金額為100 萬元或150
      萬元？
    (一)按原告對於自己主張之事實已盡證明之責後，被告對其主
      張，如抗辯其不實並提出反對之主張者，則被告對其反對
      之主張，亦應負證明之責，此為舉證責任分擔之原則，有
      最高法院18年上字第2855號判例意旨可參。本件原告主張
      兩造有借貸關係存在，並已依約將借款150 萬元交付被告
      之事實，業據提出系爭借據、匯款單、丁○○所有存摺影
      本及訴外人乙○○簽發之支票3 紙為證。而被告固對收受
      其中100 萬元之事實不爭執，但否認為借款，並以前詞置
      辯。
    (二)查：被告辯稱系爭借據上印文為原告所盜蓋乙節，因未能
      舉證以實其說，已如前述，是系爭借據應信為真正。又原
      告既對100 萬元之借貸事實已為證明，揆諸前開判例意旨
      ，被告自應就其抗辯系爭100 萬元實係被告給付之同居生
      活費乙節另為舉證，而被告並未舉證以實其說，且衡諸常
      情，既為同居生活費，應按月給付，豈有單筆給付100 萬
      元之理？是被告空言抗辯實非可採。
    (三)再按金錢借貸契約，係屬要物契約，應由貸與人就交付金
      錢之事實，負舉證之責，而貸與人提出之借用證內，若經
      載明所借款額，當日親收足訖無訛者，要應解為貸與人就
      要物性之具備已盡舉證責任（參見最高法院69年台上字第
      35 46 號判例）。查：觀諸系爭借據上記載：「於民國91
      年12月5 日借款人李己○○茲向丁○○調借新台幣壹佰伍
      拾萬元正。雙方明定于民國92年8 月31日還清前借款項，
      恐言無據，特立此據為憑」等字樣，尚難認被告向原告借
      貸之150 萬元，原告已全數交付。而依原告提出之存摺影
      本，僅能證明原告於91年12月24日有提領現金50萬元，尚
      不足證明原告於91年12月24日有將其餘50萬元交付被告之
      事實。另原告主張其持有乙○○開立之支票3 紙，係被告
      所交付用以支付150 萬元借款之利息乙節，則為被告所否
      認，證人乙○○亦到庭證稱：「（問：為何開支票給原告
      ？）我欠原告13萬元，這是給他錢的一部分，其他我欠他
      的部分我已經陸陸續續還清了」等語，是上開支票亦不能
      證明原告於91年12月24日有將提領之50萬元現金交付被告
      。
    (四)綜上，兩造在金額100 萬元之範圍內有借貸關係存在，逾
      此部分之金額，因原告不能證明有交付借款之事實，則不
      成立借貸契約。至被告辯稱：縱認系爭100 萬元為借款，
      亦應扣除兩造同居生活費云云，因未提出任何請求權依據
      ，其抗辯顯非可採。
五、從而，原告依消費借貸之法律關係請求被告給付100 萬元，
    及自約定還款日之翌日起即92年9 月1 日起至清償日止，按
    年息5%計算之利息，為有理由，應予准許，逾此部分之請求
    ，為無理由，應予駁回。
據上論結，本件原告之訴一部為有理由，一部為無理由，依民事
訴訟法第385 條第1 項前段、第79條、第85條第2 項，判決如主
文。
中　　華　　民　　國　　94　　年　　10　　月　　13　　日
                  民事第二庭    法　官　古秋菊
以上正本係照原本作成
如對本判決上訴，須於判決送達後20日內向本院提出上訴狀
中　　華　　民　　國　　94　　年　　10　　月　　17　　日
                            書記官　李錦輝
